【裁判字號】    89,重訴,1577
【裁判日期】    901219
【裁判案由】    給付工程款
【裁判全文】
臺灣臺北地方法院民事判決                      八十九年度重訴字第一五七七號
    原      告  中國菱電股份有限公司
    法定代理人  乙○○
    訴訟代理人  丙○○
    被      告  廣一建設有限公司
    法定代理人  甲○○
右當事人間給付工程款事件，本院判決如左：
    主      文
被告應給付原告新台幣柒佰伍拾貳萬柒仟元及自民國八十九年八月二十八日起至清償
日止，按年息百分之五計算之利息。
原告其餘之訴駁回。
訴訟費用由被告負擔十分之二，餘由原告負擔。
本判決第一項於原告以新臺幣貳佰伍拾壹萬元為被告供擔保後，得假執行。但被告如
於假執行程序實施前，以新臺幣柒佰伍拾貳萬柒仟元為原告預供擔保，得免為假執行
。
原告其餘假執行之聲請駁回。
    事      實
甲、原告方面：
壹、聲明：被告應給付原告新台幣玖佰陸拾萬捌仟元及自起訴狀送達被告翌日即民國
    八十九年八月二十八日起至清償日止，按年息百分之五計算之利息。願供擔保請
    准宣告假執行。
貳、陳述：
    緣原告與被告間分別簽訂有如下四份之買賣暨安裝合約書：1.民國八十三年七月
    八號簽有昇降機九部、工程地點為土城市○○路與青雲路口、工地名稱為青雲廣
    場；2.民國八十三年七月八日簽有昇降機二部、工程地點台北市○○街○段八四
    號、工地名稱為漢口街；3.民國八十五年四月二十日簽有昇降機四部、工程地點
    台北縣三峽鎮○○街五十號、工地名稱為三峽民生大街；4.民國八十五年四月二
    十日簽有昇降機二部、工程地點土城市○○路、工地名稱為土城市○○路Ｂ區（
    或曹李氏第二照），原告已分依合約之本旨履行，惟被告卻仍尚有玖佰陸拾壹萬
    柒仟佰元整遲未依約給付予原告，其中青雲廣場工地為玖仟佰元整、漢口街
    工地為貳佰柒拾貳萬捌仟元、三峽民生街為肆佰捌拾萬元整、餘土城市○○路Ｂ
    區工地為貳佰零捌萬元，迭經催索仍未獲支付。
  壹、本件電梯貨款給付之爭其事實明顯為：
      被告在訂購電梯支付訂金後，因可歸責於己之事由，無力支付第二期以後之款
      項，乃極思悔約卸責之法，即以不合理之期限催告原告履約，嗣再以此為由而
      解除契約。【按漢口街工地部份被告所積欠之工程款為二、四八八、○○○元
      起訴狀記載為0000000元其中二四○○○○元為追加部份（證十三之一
      ），特此陳明。】
  貳、按「甲方未能按本合約第四條約定付款並如期兌現時，乙方得請求總價一次付
      清，或解除本合約無條件取回已運抵工地之貨品甲方已付價款作為乙方之損害
      賠償」昇降機買賣合約書第七條訂有明文，因此本件爭執之重點應在於被告公
      司是否已依買賣合約第四條約定付款？（否則依約原告自得請求「總價」一次
      付清），茲分別敘述如左。
  、
    一、青雲廣場部份：
        被告主張原告未於電梯車廂內接裝明鏡及扶手及積欠清理費未付，此部份為
        合約所無，被告主張於法無據，顯係故意延滯訴訟所為之惡意抗辯，為不使
        小額部份影響本件訴訟之進行，爰具狀撤回此一部份之訴，另訴請求。
    二、漢口街工地二部電梯其中乙部已經被告簽認完工驗收（參原證五）另乙部亦
        已完成第三期組妥之部份（參被告八十九年十一月二十四日答辯二狀施工現
        況表漢口街工程部份），惟被告竟連第二期款（貨抵工地即應支付）都尚未
        給付，依據買賣合約第七條第二項規定，原告可請求總價一次付清（買賣價
        金二、七九九、○○○元，只付六二二、○○○元，尚餘二、一七七、○○
        ○元未付）（含安裝款則為二、四八八、○○○元未付）（再加追加款二四
        ○○○○元則共0000000元未付）。
    三、民生大街部份共四部電梯，其中二部（即被告所提被證三附表中所列之一號
        機與四號機）就被告附表中所勾記各項中僅一號機之機房控制箱已裝設完成
        不符事實外，其餘各項均為目前工程現狀，此二部電梯被告於八十九年十月
        四日辯論意旨狀第七頁第一行已自認該二部已「組合完妥」及「‧‧‧‧‧
        ‧已安妥」（事實上，二造過去之電梯買賣安裝均依此模式辦理），只不過
        抗辯組合完妥「非經被告同意」及「已安妥之二臺車廂亦尚未經工務局驗收
        合格」云云，惟查二造合約中並無須經被告同意始能安裝之規定（亦無須經
        工務局驗收之規定），而原告既已履約至安裝完妥階段，被告卻只支付第一
        期之訂金，依據買賣合約第四條及第七條規定（另參發包承攬單付款辦法）
        ，原告自得請求「總價一次付清」（所謂總價，應指四部電梯之總價）另二
        部電梯為被告公司工地人員禁止原告公司人進入安裝，依據民法第一○一條
        第一項規定，亦應認為付款條件均已成就。
    四、曹李氏二照─一號機部份已完成情形如民生大街一、四號機（詳前三中所述
        ）（請亦參照被告被證三施工現況表），而民生大街之一、四號機已組合安
        妥及安裝完妥，其經被告自認在卷，業經詳述如前，故被告對情形完全相同
        之曹李二照一號竟謂只「一臺車廂貨抵工地」（被告八十九年十月四日狀第
        七頁倒數第五行）已有重大違誤，且即便該一號機僅「貨抵工地」（按此亦
        係被告就此部份之事實自認）則因被告只支付第一期款定金五十二萬元，依
        買賣合約第四條、第七條規定原告亦得請求總價一次付清，另二號機原告公
        司早已依約製造完成，惟於運抵工地時，被告公司工地人員竟拒絕讓原告公
        司人員進入（民法第一○一條第一項參照，理由同前三中所述），此部電梯
        原告已投入鉅額成本製造完成焉有可能同意解除契約，被告所提解約抗辯至
        屬無稽。故本件原告亦得依約（及民法第一○一條第一項規定）請求給付全
        部總價款。
  肆、本件主要之爭點在於原告之履行契約是否已達於兩造契約中可以一次請領全部
      總價之條件，按「甲方未能按本合約第四條約定付款並如期兌現時，乙方得請
      求總價一次付清，或解除本合約無條件取回已運抵工地之貨品甲方已付價款作
      為乙方（即原告）之損害賠償」係買賣契約第七條（特約）第一款明定，依此
      規定，如單就買賣契約而言，上開三處工地均已達於「總價一次付清」之要件
      ，委無疑問，問題在於「總價」是否包括安裝工程款在內？查昇降梯安裝工程
      合約中雖無上述之規定，惟二造在各份合約後均另行簽立工資建材發包承攬單
      ，將買賣價金與安裝工程款項混合計價，足以顯示就本件契約而言電梯之買賣
      與安裝實乃一體二面無從分割，顯為買賣與承攬之混合契約（被告法定代理人
      於庭訊時亦自承不可能只買電梯而不安裝），故買賣合約第七條第二款中所謂
      之「乙方得請求總價一次付清」應係指買賣與安裝之總價而言，另依據各該安
      裝工程合約書第五條「完工期限─貨抵工地並昇降機開始安裝期款及機件買賣
      價款全部兌現後四十五天內安裝完成」（漢口街工地）「貨抵工地並昇降機開
      始安裝期款及機件買賣價款部份兌現後九十天內安裝完成」（民生大街）「貨
      抵工地並昇降機開始安裝期款及機件買賣價款部份兌現後六十天內安裝完成」
      （曹李二照），足見被告公司須先付安裝款，原告公司於被告支付安裝款後，
      始有於一定期間內完成安裝之義務，由此益證買賣契約第七條中所稱總價，實
      包括安裝之工程價款在內。
  伍、
    甲、茲再將本件系爭三處工程八部電梯之履約情形詳列如下：
      一、漢口街一部已驗收完成。
          漢口街一部已組裝完成等候驗收。
          總價三一一萬元（含安裝款）被告只付定金六二二、○○○元，餘二、四
          八八、○○○元未付（加追加工程二四○、○○○元，共二、七二八、○
          ○○元）。
      二、民生大街其中二部已組裝完成等候驗收。
          民生大街另外二部已貨抵工地等待組裝。
          總價六○○萬元（含安裝款）被告僅付定金一二○萬元，餘四、八○○、
          ○○○元。
      三、曹李二照其中一部已經組裝完成等候驗收。
          總價二六○萬元（含安裝款）被告僅付定金五十二萬元，餘二、○八○、
          ○○○元。
          曹李二照另外一部已經製造完成，但被告拒不讓原告運抵工地。
        按由右述履約情形可知，原告所交付之電梯就貨品本身而言，並無任何瑕疵
        ，且被告之工地亦均已適於安裝，並無強行安裝之情形，是以在正常之情形
        下，被告公司如欲主張ＩＣ板或內裝、面板未裝，應會與原告公司協調處理
        （事實上被告解除契約之理由迄今仍是語焉不詳），蓋以此三項物件相對於
        電梯價值而言，實屬微乎其微，就算尚未裝置而不能算是安裝完成（事實上
        ，是被告不讓原告進場安裝），如要加以完成，對原告公司而言，實乃舉手
        之勞，故衡諸常理，原告實無不予按裝之理由與必要（按每部電梯均已耗資
        成本百萬元豈會為了二、三零附件不裝而前功盡棄？！），而被告只要將各
        期款準備妥當，原告先前亦應無不予寬限付款期限之理，此一點只要觀諸被
        告只支付訂金（第一期款）原告即將八部電梯全部製造完成其中五部電梯更
        已安裝完畢即明（另三部中二部貨抵民生大街工地，一部因被告拒收無法運
        抵曹李二照工地），惟被告並非依此原則處理而是先拒付簽約金以外之一切
        款項並拒絕原告進入工地施作，進而在訴訟中提出電梯之安裝組合並未經被
        告通知同意，配合被告工程進度（應是指原告進度太快）（參被告八十九年
        十月四日辯論意旨狀第六、七頁）（查二造合約中何曾有電梯之交付須經被
        告之通知同意始能為之規定？且原告工地早已適於安裝，其對於原告如何未
        配合工程進度，亦未舉證實說）繼之委請律師限令五日內全數依約完工逾期
        即解除契約（參原證十三）（按被告既能限原告在五日之內完成安裝又謂「
        未配合工程進度」容有矛盾），又在八十九年十二月八日庭訊時大放厥詞謂
        原告耗費鉅資所製造、運抵工地組裝完成之電梯為「幾根鐵釘」其違背誠信
        原則莫甚於此，且復聲稱已向他人訂購較為便宜等，惟按該他人所製造之電
        梯其品質與原告並非同一，而電梯價格又常因時空環境不同而有所變動（目
        前景氣低迷，部份廠商為求生存而賠本賣出亦非全無可能）且另行購置須重
        新簽約、製造、運送、組裝與驗收焉能在五日之內完工，被告寧願放棄原告
        已交付之電梯不用而稱聲已重新訂購，不過是為了掩示其違約行為，彰彰甚
        明。
    乙、按「契約當事人之一方遲延給付者，他方當事人得定相當期限，催告其履行
        ，如於期限內不履行時，得解除其契約」固為民法第二五四條所明訂，惟「
        契約當事人之一方催告他方履行給付義務，依民法第二五四條之規定應定相
        當期限，上訴人致被上訴人之催告書中僅定一週之期間，而當日該省道路尚
        未復舊，交通並非便利，其應給付之鐵軌等交通器材，又須經省行政長官之
        准許始能搬運，限定七日之內取得搬運許可，並蒐集鐵軌一千三百支全部運
        抵交付，揆諸實際，勢所難能，是其所定履行之期限，顯不相當，自不能借
        此而謂契約業已合法解除」最高法院三十八年度臺上字第三十五號著有判例
        ，按漢口街工地部份二部電梯已經全部完成安裝固無問題，但民生大街四部
        電梯中其中二部雖已安裝組合完成（被告自認，參前狀第四頁所述），但另
        外二部（被告所指二、三號機）因被告要求暫緩而尚未安裝，曹李二照其中
        一部（一號機）被告自認已「貨抵工地」，另一部與民生大街情形相同，如
        何能於五日之內完成全部工作？（更何況尚未安裝之電梯均依被告指示而暫
        緩安裝）【按系爭八部電梯或已安裝完成或已貨抵工地或依被告指示而暫緩
        安裝，亦無被告催告函（參原證十三）中所述「已安裝未完工部份」】依據
        上揭判例意旨，此五天之催告期間既不相當，被告公司自不能據此而解除契
        約。
    丙、次按「因契約互負債務者，於他方當事人未為對待給付前，得拒絕自己之給
        付，但自己有先為給付之義務者，不在此限」「他方當事人已為部份之給付
        時，依其情形，如拒絕自己之給付有違背誠實及信用方法者，不得拒絕自己
        之給付」民法第二六四條訂有明文，故退萬步言，縱令被告所訂之五日履約
        期間為合理相當，因被告公司依約有先給付全部貨款之義務，則被告在未履
        行此項義務以前，原告自得拒絕自己之給付。另被告狀稱「惟查自八十九年
        十一月二十一日被告函催原告限五日內完成未完工之日起，迄今已逾一個月
        餘，原告卻遲遲未有任何履約復工之舉動，是原告顯無履約之誠意」，惟原
        告已於八十九年十一月二十八日函復被告除表示催告期限「顯不相當」並非
        「合理期限」，「有違誠信及公平法則」外，並「懇請  貴公司另定合理並
        相當之完工期限」，被告既未訂出合理期限，原告自不須進場施工（事實上
        ，原告如於收受五日催告函文後進場施作，五日期限一到被告必稱期限之內
        未能全部完工，即解除契約，是以原告之進場施作有何意義？而原告未進場
        即謂「顯無履約誠意」，玩弄兩面手法，其違反誠信原則莫此為甚）。
    丁、關於民生大街一、四號電梯及曹李二照一號電梯被告在庭呈現況表中打×部
        份均已運抵工地，惟為恐失竊及刮傷而尚未裝置，且如前所述，原告與被告
        之關係企業在過去之交易實務均採此作法，被告公司均無異議，參以被告分
        別自認已安裝完妥（民生大街）及貨抵工地（曹李二照），益證此種之履約
        方式為合乎債務本旨之給付無疑。被告狀稱「原告訴訟代理人所稱零件因昂
        貴恐失竊而未運至工地」「自相矛盾」不知何指，上開零件設備均隨車運抵
        工地，隨時可以裝置使用，ＩＣ板及各層控制板提早設置，往往成為竊賊行
        竊之目標（原證十七）內裝則恐工地仍在施工當中遭到刮傷，故暫不裝置（
        裝置只是一個動作而己），實乃兼顧二造利益合乎債務本旨之履約方法。
  陸、關於民生大街一、四號機及曹李二照之一號機雖有三項物件尚未裝置但已合乎
      二造契約本旨而屬於安裝完妥之程度業經被告自認，已詳前述，又退萬步言即
      便不認為被告已然成立訴訟上之自認，依據二造契約之債務本旨，亦應認上開
      三部電梯已達於組合完妥（至少是貨抵工地）之階段。茲詳陳其理由如下：
      按關於前述打勾之三項物品第一項「機房控制箱內主機ＩＣ板」（下稱Ａ項）
      按此項物品一般係為裝置於機房控制箱內，惟因(1)被告未依約付款；(2)如裝置
      其上容易失竊，蓋一般熟悉門路之竊盜集團均知裝置位置（一只ＩＣ板訂價約
      二十餘萬，黑市中有固定之銷贓管道），故如裝置其上容易失竊；(3)被告未提
      供現場之臨時用電，即便裝置其上亦無從測試結果，故並未裝置，其餘之「電
      梯車箱內裝」（稱Ｂ項）（下同）及「各層控制面板」（稱Ｃ項）（下同），
      雖較不為竊賊所青睞，但其餘原因均同於Ａ項情形（Ａ、Ｂ、Ｃ三項均已貨抵
      工地），且Ｂ項車廂內裝因被告公司仍在施工如先行裝置容易刮傷，故原告公
      司數十年履行電梯買賣安裝契約書均依此程序辦理，不但是為了事實上的須要
      且更為兼顧買受人利益（蓋如刮傷或被竊將造成雙方之困擾或紛爭），被告向
      原告公司購買電梯多年，對此程序知之甚稔，其執此抗辯謂電梯未組合完妥或
      甚至不算是貨抵工地純屬卸責之詞，不足採信，按  鈞院只要將被告所提被證
      三附表所列安裝現況對照其付款情形即可得知二造是何方違約，原告在民生大
      街部份一號與四號機部份已均安裝完成，其餘二部並非原告不按裝而是被告公
      司工地人員拒絕原告進行按裝此二部，依據民法第一○一條第一項規定亦應視
      被告付款之條件已經成就（均已貨抵工地焉有不裝之理？）所餘Ａ項ＩＣ板、
      Ｂ項內裝、Ｃ項面板（均已貨抵工地）其所以未加安裝，理由已如前述，而此
      三樣物品成本總值不過二、三十萬元上下，與被告所未付之款項金額相去甚遠
      ，原告可謂已幾乎完成了九成以上（甚至九點五成以上）之工程，但被告卻只
      支付簽約之訂金而己，原告公司為此付出鉅額成本損失慘重，且原告絕非不繼
      續履約（依法原告早已可行使同時履行抗辯，請求支付全部總價款）實乃被告
      公司令其工地人員禁止原告繼續施工按裝，嗣再以未安裝完成為藉口，拒絕付
      款。故民生大街及曹李二照部份原告依約亦可請求給付全部總價。
  柒、關於被告抗辯即使已安裝完成但未經核發使用執照，故不得請求驗收尾款云云
      ，按二造合約中並無必須核發使用執照或須經建築師或專業鑑定機關鑑定後始
      能請求給付驗收尾款或始能視為驗收通過之規定，此由漢口街工地電梯驗收時
      被告亦無提出此種主張觀之甚為明顯（參原證五），被告執此抗辯容有誤會，
      而被告公司自己即為專業之建設公司，在驗收時應請何種專業人員前來協助，
      乃有充分之常識與自由，合約中並未限制其權力之行使，被告此項抗辯亦無理
      由，且按被告之關係企業廣翊建設有限公司（負責人吳林仁惠為甲○○之妻）
      於八十三年七月八日亦向原告購置電梯四部，因驗收尾款未付經原告起訴，廣
      翊公司亦執相同理由資為抗辯，惟業經臺灣高等法院八十九年度上易字第五二
      九號民事判決原告勝訴確定，敬請  鈞院卓參（證十三之二）。
  捌、再按關於被告就二造間於八十三年七月八日簽訂之基隆市○○區○○街工地電
      梯買賣安裝契約書（原證十四）所載事由提出抵銷抗辯乙節，依據暖暖區工地
      買賣合約書第四、五條分別規定「付款辦法（含稅）：(一)第一期款簽約同時付
      定金，新臺幣壹佰伍拾肆萬（票期三個月）；(二)第二期款貨抵工地時付新臺幣
      佰捌拾伍萬（票期三個月）；(三)第三期款車廂組合完妥付新臺幣壹佰伍拾肆
      萬（票期三個月）。」「交貨地點：基隆市甲方指定安裝暖暖區○○街」，故
      承攬單中雖加註「貨抵工地訂金支票始得兌現」，惟原告公司已將電梯製造完
      成並通知被告將於八十九年十二月十三日下午一時三十日分運抵工地（原證十
      五），但原告將電梯運抵工地後發現該處根本尚未動土開挖（原證十六）且空
      無一人，為免電梯遭竊乃將原物運回，是以原告既已依約將電梯製造完成及運
      抵工地，上開訂金支票兌現之限制即已解除（停止條件已經成就），被告自不
      得就此項票據金額主張抵銷，另被告於八十九年十二月八日、十二月九日先後
      委請律師及自行發函表示解除上開暖暖區工地電梯買賣契約，惟查本件契約尚
      無得以解約之法定事由且原告既早已將電梯依約製造完成並運抵工地自不能同
      意解除契約。
  玖、末按本件原告所起訴之三處工地之電梯款項中並無五十八萬元之部份，被告於
      八十九年十一月二十四日答辯二狀第四點（最後一行）所指五十八萬元不知何
      指，應予敘明。
  拾、綜上所述，本件二造爭執之重點，實在於依據被告之自認及其所自承之工地現
      況表所載之情況，原告是否已合乎一次請領全部總價之條件？（答案應屬肯定
      ），又此「總價」是否包括安裝工程款，此項答案亦屬肯定其理由均已詳如上
      述說明，關於抵銷部份，於法無據自難同意，祈請  鈞院迅依法賜判如訴之聲
      明，實乃法便。
  拾壹、茲就被告所提答辯(五)狀所述分別說明如下：
      一、被告再次自認「本工程現四部電梯均已安裝完成」（答辯(五)狀第二頁第三
          行），不過主張「並非依約經被告「需要日期」通知運送及「未配合被告
          工程進度於被告工地建物興建完成且垃圾清運完畢後始行安裝，致使被告
          現場現今施工尚未完成而電梯已安裝而造成諸多不便」云云，惟按一般工
          程慣例，電梯之安裝，均是在主體結構完成電梯機坑成形後即可循序安裝
          ，若業主（被告）有其他顧慮而欲暫緩安裝者，自可提出要求，原告自無
          強行安裝之可能與必要【就實際情形而言如被告在工地制止原告安裝或根
          本不讓原告進入工地安裝，原告即不可能安裝完成】，本件系爭電梯之安
          裝，均係被告工程主體結構及機坑完成後始開始進行（依業界慣例、往例
          ）（二造並非第一次往來，過去原告亦均依此模式辦理）（參證十三之二
          ），何能謂「未配合被告工程進度」？或非依「被告需要日期」通知運送
          ？且若系爭電梯之安裝果真會對被告帶來不便，被告自可在工地（或以任
          何方式）向原告為制止或異議，原告焉有不從命之理？而被告既未於安裝
          過程中制止原告，自不容以此為由推卸其付款責任。又在工程實務界從未
          聽聞建築工地須在垃圾清運完畢後始准安裝電梯之事，此誠屬奇聞，所謂
          「施工尚未完成而電梯已安裝而造成諸多不便」云云，未見被告舉證實說
          ，殊難想像；按一般工地之電梯如已安裝完成（主體結構機坑形成才可能
          安裝），而工地尚在施工當中，此時電梯內裝，均以夾板保護，施工中尚
          可以提供運送人員，物品甚至清運垃圾（但須注意不可超重）之便，對於
          工程後續之進行，只會帶來更多的方便，試想：一個十二層、十三層（或
          更高）之大樓（漢中街大樓為Ｂ２至十三樓，民生大街為Ｂ２至十二樓）
          ，主結構及機坑已完成，卻尚未安裝電梯，每須以步行往來於地下二層至
          十二、三樓之間，其造成不便者，何甚於此？！而被告居然可以昧著良心
          將原告耗費鉅資，依債務本旨而安裝完成之電梯，說是造成其諸多不便，
          甚至說成是幾根鐵釘，實屬無理。
      二、如前所述，被告既一再稱原告是違約提前安裝，則按理被告應是來函表示
          ─請暫緩安裝，以利工程之進行，安裝期日另行通知。惟查被告不但未如
          此主張，反而以一個極不合理之期限，要求原告在五日之內全數依約安裝
          完工，其主張非但矛盾而且可笑，例如在高鐵（臺北至高雄）之ＢＯＴ合
          約中，政府與甲廠商簽訂九十年六月三十日前完成臺北至新竹段，惟九十
          年六月三十日甲廠商即已完成臺北至臺中段，政府即表示：甲廠商違約提
          前完工，但應於文到五日內完成臺中至高雄段云云，同等荒謬，按既是提
          前安裝，即應暫緩，豈有主張違約提前安裝於先，又要求對方加速趕工於
          後者，由此可見被告所稱之「違約提前安裝」，無非是推卸付款責任的一
          套矛盾可笑又荒謬的藉口而己。
      三、被告於答辯(五)狀推陳出新又謂「按昇降機買賣合約書(七)特約(3)規定：「若
          甲方要求分批出貨時，得依單價分批計價付款」，查合約文義既載明「若
          甲方‧‧‧」，惟本件買賣契約安裝合約，被告何曾要求分批出貨？被告
          既未作此要求，自不得分批計價，且按「甲方未能按本合約第四條約定付
          款並如期兌現時，乙方得請求總價一次付清，或解除本合約無條件取回已
          運抵工地之貨品，甲方已付價款作為乙方之損害賠償」買賣契約第七條（
          特約）第一款定有明文，而合約第四條則依各工地電梯以總價計算（未區
          分一臺多少錢），職是，即便被告欲主張前述之分批計價，此乃計付價款
          可以分開（支付）（但須被告曾經「要求分批出貨」），惟若被告就此分
          開計價之應付款項拒不支付者，原告仍「得請求總價一次付清」此就前述
          各條文義對照觀之，甚為明顯，被告辯稱「自不得請求被告分批計價提前
          給付部份價款」顯無理由（且其所謂「提前給付」亦令人不知所云，既是
          分批計價，就已安裝完成之各部電梯即有支付之義務，如何又謂是「提前
          給付」，其邏輯思維，光怪陸離，令人莫名難解）。
      四、「關於民生大街一、四號機及曹李二照之一號機雖有三項物件尚未裝置，
          但已合乎二造契約本旨而屬於安裝完妥之程度業經被告自認，已詳前述，
          又退萬步言即便不認為被告已然成立訴訟上之自認，依據二造契約之債務
          本旨，亦應認上開三部電梯已達於組合完妥（至少是貨抵工地）之階段」
          理由均已詳如辯論意旨狀陸中所述，於茲不贅，至於主機ＩＣ板乃各部電
          梯之配件，當然隨機件「貨抵工地」，只因怕提前裝置而遭竊賊所盜，故
          暫不裝上，且即便原告因恐被竊而暫不送抵，亦是為維護雙方利益所為，
          合乎債務之本旨（被告亦自認已安裝完妥）（參辯論意旨狀三），何能以
          此作為拒付全部貨款之理由？且如被告真是只為了ＩＣ板問題，只要來個
          電話，原告必立即裝置（即便貨抵工地之ＩＣ板已遺失，亦非不能解決）
          但被告須表現履約誠意，不能第二期以後款項分文不付，仍要求原告繼續
          履約（甚至要求五日以內），否則即解除契約（原告已經履約至第三期安
          裝完成階段，所有電梯亦已耗費鉅資製造完成，被告卻只付訂金而己）。
      五、另按被告所提被證六存證信函及被證七之律師函中之當事人為廣翊建設有
          限公司，非本件之「廣一」公司，此二家公司之負責人雖屬夫妻，但在法
          律上仍是不同主體，訴訟代理人應分辨清楚，切勿再張冠李戴，以免延滯
          訴訟之進行，該案業經臺灣高等法院判決原告勝訴確定（參證十三之二）
          ，但廣翊公司卻提出「顯無勝訴希望」之再審之訴並於敗訴之後（證十七
          ），又提出請求原告應自九十年元月十九日起給付每日五萬二千二百元違
          約金訴訟（證十八），按前述之確定判決已明白判認廣翊公司應全數依約
          給付尾款並先後駁回其上訴及再審之訴，原告既得依約請求給付全部尾款
          ，即表示已完全履約完畢，何來違約可言？說來說去被告就是分文不付，
          非欲抵賴貨款不可，不達目的決不終止（該案正進行強制執行中，但廣翊
          公司早已脫產殆盡）。
      六、按「因契約互負債務者，於他方當事人未為對待給付前，得拒絕自己之給
          付，但自己有先為給付之義務者，不在此限」「他方當事人已為部分之給
          付時，依其情形，如拒絕自己之給付有違背誠實及信用方法者，不得拒絕
          自己之給付」民法第二百六十四條第一、二項訂有明文，如前所述，依據
          二造合約第七條規定，原告既得請求「總價一次付清」，則原告就契約之
          後續義務（民生大街二部等待組裝，曹李二照一部等待運抵工地）在被告
          未一次付清總價以前，自得主張同時履行抗辯（既得主張同時履行抗辯權
          ，即無違約或遲延可言），且依據條文（合約第七條）之文義解釋，被告
          「總價一次付清」之義務，應先於原告之後續履約義務，否則「得請求總
          價一次付清」即失其意義【蓋如被告仍能主張原告應全部安裝完成始付清
          總價，則反較正常之履約狀態，更不利於原告（正常狀態下，原告尚得做
          一期工程領一期款）】，何況原告已履約之階段，已遠遠超出被告付款之
          階段，被告如拒絕餘款給付，亦顯有違背誠實及信用方法（民法第二百六
          十四條第二項），故原告自得主張於被告付清餘款後，始繼續未完工程。
      七、末按被告在八十九年十一月二十四日答辯二狀第四點倒數第二行以下稱「
          原告當不得請求被告給付系爭貨款五十八萬元」，顯然已就本件原告請求
          超過五十八萬元之部份為訴訟上之認諾（且原告在準備四狀及辯論意旨狀
          玖中均一再提出請其敘明，被告既不澄清且於辯論期日表示主張聲明同前
          ，顯然其陳述並無錯誤）。
  拾貳、綜右所述，本件原告已依約將電梯全部製造完成，並次第完成契約中之貨抵
        工地、安裝等義務，被告僅支付訂金，即亟思以各種藉口抵賴貨款支付義務
        ，如謂被告提出抵賴之各種藉口有理由，今後有誰還敢收取訂金後即投入生
        產開始履約？原告迄今均主張二造間之契約仍然有效存在，但在繼續履約以
        前，被告應依契約第七條第一款付清餘款，只要被告拿出付款履約誠意（不
        能一逕耍賴），原告即可繼續未完之電梯安裝工程；系爭電梯均已製造完成
        ，被告也從未主張有何瑕疵，而建築工程之結構機坑均亦已建成，被告不可
        能不須電梯設備（可見其「五日內解除契約」乃是賴債藉口而己），如謂被
        告得解除契約或拒付餘款，而原告應將已耗鉅資製成之電梯全部拆回，被告
        亦勢須再向他人訂購電梯重新安裝，此非但與法理及契約之規定不合，顯違
        公平正義原則，亦殊非解決問題之道。
參、證據：提出下列文件（以下均影本）等為證。並聲請傳訊證人黃坤泉。
    原證一：青雲廣場之昇降機買賣暨安裝合約書影本乙份。
    原證二：漢口街之昇降機買賣暨安裝合約書影本乙份。
    原證三：三峽民生大街之昇降機買賣暨安裝合約書。
    原證四：土地中正路Ｂ區之昇降機買賣暨安裝合約書。
    原證五：青雲廣場完工驗收單、漢口街工地完工驗收單。
    原證六：青雲廣場電梯規格表。
    原證七：八十八年十月十七日、八十九年五月二十六日成功郵局第二○八○、九
            九○號存證信函。
    原證八：八十九年六月二日成功郵局第一○三五號存證信函。
    原證九：工程款項明細。
    原證十：製造業工資上漲幅度比較表─行政院主計處。
    原證十一：最高法院八十六年台上字第八○五號判例、八十年度台上字第二一六
              五號判例。
    原證十二：車廂圖。
    原證十三：律師函、追加工程估價單、民事判決。
    原證十四：買賣合約書。
    原證十五：八十九年十二月七日台北四四支局第二○○一號存證信函。
    原證十六：現場照片。
    原證十七：八十九年四月七日聯合報。
乙、被告方面：
壹、聲明：原告之訴駁回。如受不利之判決，願供擔保免為假執行。
貳、陳述：
  一、緣原告主張與被告兩造所簽訂之四份昇降機、安裝合約書為1.民國（下同）八
      十三年七月八日簽立昇降機數量為九部，工地名稱為青雲廣場（下稱青雲廣場
      契約），2.八十三年七月八日簽立，昇降機數量為二部，工地名稱為漢口街（
      下稱漢口街契約），3.八十五年四月二十日簽立，昇降機數量為四部，工地名
      稱為三峽民生大街（下稱民生大街契約），4.八十五年四月二十日簽立，昇降
      機為二部，工地名稱為土城中正路Ｂ區（或曹李氏二照）（下稱曹李氏二照契
      約），被告雖已簽立上述四契約，惟原告依約尚無請求被告給付貸款之權利，
      茲析述如左：
    (一)按當事人意思自主原則，雙方當事人互相表示意思一致者，無論其為明示、默
      示或訂立書面，契約即為成立。另按契約自由原則，雙方當事人得就契約內容
      附條件或期限，如附停止條件之法律行為，於條件成就時，發生效力，附解除
      條件之法律行為，於條件成就時，失其效力。此附條件之特別生效要件如已記
      載於雙方當事人所合意之契約內，雙方當事人即應遵守其約定，合先明。
    (二)另按兩造就前揭青雲廣場、漢口街、民生大街、曹李氏二照四個工地除與原告
      簽立前揭昇降機安裝合約書外，兩造實亦另行簽立四份工資發包承攬單（被證
      一）就昇降機工程之開工、完工等工程進行約定依原告指示配合原告之建築工
      程進度為之，即該工資發包承攬單約定：
      (1)開工期日：甲方（即被告）通知日。
      (2)完工期限：配合甲方（即被告）工程進度。
      (3)付款辦法：第一期簽約金付百分之二十貨款，第二期貨抵工地付百分之五十
        貨款，第三期車廂組合完成付百分之二十貨款，第四期車廂組合完妥與甲方
        驗收合格付百分之十貨款。
      按上述約定可知被告與原告就系爭四份契約價金之給付，區分四期給付，且關
      於工程進度，何時貨抵工地、何時組合車廂、何時驗收均應配合被告之工程進
      度並依被告通知日期為之，非原告於簽約後，未配合被告之工程進度即得任意
      安裝，事證至明，併予敘明。
  二、查本件四份契約所載之電梯承攬工程至今多數尚未安裝完成，依被告於現場所
      拍攝工程安裝施工現況圖表及照片（被證三）所示，原告就民生大街、曹李氏
      二照工程之重要部分如電梯吊重鋼索、電梯之機房控制箱內主機ＩＣ板、電梯
      車箱內裝，及控制面板皆未按裝，是原告既未安裝完工，且既使已安裝完妥部
      分亦未經被告驗收完成，是原告尚未依債之本旨提出給付，逕行請求被告依約
      給付貨款，依法無據，昭然若揭。
  三、退萬步言，縱係原告就已安裝完工之部分為請求，惟另就系爭契約第四期款所
      載：「車廂組合完妥與甲方驗收合格付百分之十」，其上揭之「驗收」，非如
      原告謂單純由被告檢查無誤既驗收合格，觀諸理由如后：
    (一)按建築法第七條所載：「本法所稱雜項工作物，為‧‧‧昇降設備‧‧‧等工
      程」，同法第十條：「本法所稱建築物設備為‧‧‧昇降‧‧‧等工程。」，
      第廿五條：「建築物非經主管建築機關之審查許可並發給執照，不得擅自建造
      或使用或拆除。」、第廿八條：「建築執照分列四種：一建造執照，二雜項執
      照，三使用執照，四拆除執照。」、第卅五條：「就審查雜項執照如不合本法
      規定者，依第卅六條之規定經逾期或復審仍不合規定者，得將該申請案件予以
      註銷。」另第卅四條並規定：「‧‧‧由建築師或建築師及專業工業技師依本
      法規定簽證負責。對於特殊結構或設備之建築物並得委託或指定具有該項學識
      及經驗之專家或機關、團體為之。」（參被證四），合先明。
    (二)又按建築物昇降設備管理辦法第十三條所載：「昇降設備安裝完成後，非經竣
      工檢查合格，不得使用。」同條第二項明載：「前項竣工檢查，主管機關應於
      核發建築物或雜項工作物使用執照時併同辦理，或指定檢察機構為之。經檢查
      通過者，由主管機關核發昇降設備使用許可證‧‧‧‧‧‧。」、第十四條第
      二項：「專業廠商從事昇降設備之安裝前，應備妥相關資料圖說送請昇降設備
      所在地之主管機關備查。」（參被證四），並予敘明。
    (三)據前揭說明，得知依建築法規：昇降設備列屬雜項工作物及建築物設備，又依
      建築物昇降設備管理辦法（下稱建管辦法）之規定，昇降設備之竣工檢查須與
      核發建築物使用執照及雜項工作物使用執照併同辦理，如昇降設備未通過檢查
      （即驗收），建商即無法取得昇降設備使用許可證，更致使建商無法取得建商
      使用執照，是以，依前揭法令規定建築工程完工申請使用執照時，月關電梯部
      份須附必要文證件之一，即「中華民國昇降機協會」發給之昇降機安全合格證
      明書，而此項證明書係依規定由電梯製造商檢具該等電梯構造規格圖說，及按
      裝位置平面圖，先由承辦建築師認證用章後，再由電梯製造商持之向中華民國
      昇降機協會申請檢驗，經該協會派員會同建築師現場檢驗合格始能發給昇降機
      安全合格證明書，電梯製造商再將之先交付建商，建商始可以之申請使用執照
      ，再者，建商持上開安全合格證明書申請使用執照經核可後，被告始能申請接
      用正式用電系爭電梯始能作電梯試車，進行驗收、現系爭工程電梯訖今連按裝
      尚且未臻全部完成，更未獲頒安全合格證明書，建物自無法領得使用執照，更
      無可能接用正式用電，被告如何進行電梯試車檢查，遑論驗收，退而言之，縱
      使被告自願先行驗收，惟日後若上開電梯未能經中華民國昇降機協會檢查合格
      發給合格使用證明，被告豈非須自負其未能通過工務機關驗收之責，此實違反
      經驗論理法則，承此，原告要求被告支付驗收尾款，顯為無據，比對被告前於
      （八十八年間）青雲廣場購用九台電梯亦係依上開程序由工務局驗收完成始支
      付驗收尾款，上揭說明，如原告有所爭議，可傳翁清源建築師為證。
    (四)復查原告係一販售安裝電梯之專業廠商，對此法律上驗收程序，理當比被告更
      清楚明瞭，又被告亦係一行之有年之建設公司，是雙方工資發包承攬單上所載
      第四期停止條件：「甲方（驗收）合格」，當係指由工務局、專業鑑定機關中
      華民國昇降機會，並經專業人士即建築師等驗收合格，並取得建物使用執照及
      雜項工作物使用執照後，始謂驗收合格。概依商業習慣、經驗法則、社會通俗
      觀念，無建商願令電梯業者，逕行安裝電梯並僅由建商自行憑非專業性眼光檢
      查，既謂已完成驗收，反而由建商自行負擔工務局指定專業機關驗收不合格，
      無法取得昇降設備使用許可證，甚至無法取得建物使用執照及雜項工作物使用
      執照之風險。是按被告及原告皆係經驗豐富之廠商，且合作多年，依當事人之
      合意，雙方契約中所載之待甲方「驗收」始付第四期貨款之停止條件當如上揭
      所載，法理至明。
  四、末查依本件系爭青雲廣場之工資（建材）發包承攬單（上證三）所載其完工期
      限、開工日期、付款方法條件皆與本件民生大街、曹李氏二照、漢口街承攬單
      所載條件相同，而按青雲廣場付款紀錄表所示八十九年元月十八日給付電梯尾
      款一百三十六萬二千元，並參照台北縣政府工務局使用執照八十六土使字第九
      九三號及八十七年土使字第五四六號所示青雲廣場之核發使用執照日期分別為
      民國八十六年、八十七年均於被告給付第四期款八十九年一月十八日之前，即
      明上開工程尾款之給付應先經台北縣政府工務局等相關專業單位人員驗收合格
      並核發使用執照後為之，灼然至明。承此，本件民生大街、曹李氏二照已安裝
      完成部分之工程既尚未經台北縣政府工務局為依建築物昇降設備管理辦法之規
      定，指定專業機關驗收合格核發使用執照前，原告逕行請求被告給付第四期停
      止條件尚未成就之驗收尾款，顯無理由，事證至明。
  五、綜上所述，被告與原告依契約自由法則原則，及雙方一般交易習慣於訂定契約
      時，就給付貨款方式約定分期給付並各附停止條件，且明文載於系爭契約，據
      此被告及原告即應遵守該契約之約定，於條件成就時始給付貨款，按系爭契約
      所載，車廂未通過台北縣政府工務局安全檢查並經甲方驗收合格，其第四期款
      停止條件未成就，原告當不得請求被告給付系爭貨款伍拾捌萬元，法理至明。
  六、查兩造當事人就工程名稱曹李氏二照、三峽民生大街等所簽訂之安裝昇降機之
      承攬契約，因雙方工程進度無法配合，更甚者原告於未完工前即訴請被告給付
      價款，兩造經多次協調均未能達成共識，原告更進而全面停工，造成被告工地
      等重大損失，經被告於民國八十九年十一月廿一日函請原告復工，原告亦置之
      不理，是被告復於八十九年十一月廿九日發函通知原告就其尚未安裝完成之部
      分，為解約之意思表示，並函請原告於解約後五日內自動拆回已運抵工地之工
      程材料及安裝之部分。另解約後，如逾期未為自動拆回之部分，被告為安裝他
      公司昇降機之需要，將對上開未拆回之部分逕行拆卸，以利建築工程進度復續
      。另原告於被告為前開函告解除契約之意思表示後，始於日前覆函表示『貴公
      司對於與我方訴訟中之漢口街、民生大街及曹李氏二照等三處工地之電梯工程
      ，表示不再拒絕本公司依債之本旨履約，惟要求本公司在五日內完成，衡諸工
      程內容及工作期間顯不相當，該等顯非客觀上任何可能完成之合理時限，有違
      誠信及公平法則』云云，惟查自八十九年十一月廿一日被告函催原告限五日內
      完成未完工之日起，迄今已逾一個月餘，原告卻遲遲未有任何履約復工之舉動
      ，是原告顯無履約之誠意，為此被告特於八十九年十二月十四日再復函通知原
      告就承攬物未完工部分為解除契約，並函請原告拆回已運抵工地之工程材料及
      安裝之部分。另解約後，如逾期未為自動拆回之部分，被告為安裝他公司昇降
      機之需要，將對上開未拆回之部分逕行拆卸，以利建築工程進度復續（被證五
      ）。
  七、據前所述，就曹李氏二照、三峽民生大街等所簽訂之安裝昇降機之承攬契約，
      既經被告依民法第二二九條、第二三一條、第二五四條、第二五八條、第二五
      九條等規定向原告為解除系爭契約之意思表示，觀其契約經解除之法律效果，
      當事人雙方互負回復原狀之義務，是原告爰據已解除之契約主張被告應給付工
      程款既屬無理由。
  八、另查原告之訴訟代理人於日前  鈞院審理時已當庭就被告抗辯系爭昇降機未安
      裝完成之部分（如電梯吊重鋼索，電梯之機房控制箱內主機ＩＣ板及控制面板
      等重要機件）自認係因上開零件市價昂貴為恐失竊，是未運至工地云云，又查
      原告於原告訴訟代理人為上揭自認昇降機之重要零件皆已運抵工地僅未安裝，
      非如原告訴訟代理人所稱零件因昂貴為恐失竊而未運至工地云云，是就上開原
      告及其訴訟代理人之陳述，不惟自相矛盾，更彰顯系爭昇降機尚未安裝完成之
      事實。復據前揭被告數函告原告冀定期完工昇降機之安裝及原告復函所示（被
      證五）亦昭示原告就系爭昇降機尚未安裝完工之不爭事實，是原告就昇降機承
      攬工程尚未依債之本旨提出給付，逕行請求被告依約給付貨款，顯屬無理。
  九、綜上所述，原告既已自認系爭昇降機之重要貨物部分尚未運抵工地，遑論已依
      約安裝完工，又按被告多次函示原告限期完工，惟原告逾期多日未為進場施工
      後，被告復已為解約之意思表示，是原告就尚未安裝完工之昇降機及就已解約
      之昇降機承攬契約向被告主張貨款之給付，依法無據。
  十、就本件工程名稱青雲廣場部分：
      按本約總價款為新台幣一千三百六十二萬三千元整，被告已於八十九年元月十
      八日全部給付新台幣一千三百六十一萬三千七百元正（參被證一青雲廣場工資
      （建材）發包承攬單及青雲廣場付款記錄所示），餘款九千三百元差額未為給
      付，係因原告公司未於電梯車廂內按裝明鏡及扶手應扣款金額，另原告公司於
      安裝昇降機後未將所留下之廢棄物予以清運，而由被告代為僱工清運計支付處
      理費四仟多元，基此原告所主張餘款九千三百元業經扣抵完畢，且原告尚欠被
      告上開清理費四仟元未付，原告自無權請求被告給付上開餘款，甚且原告尚應
      返還被告上開清理費，事證至明。惟原告就此部分之訴已具狀撤回，是被告就
      此部分不復贅言抗辯。
  十一、關於漢口街契約部份：
      1.本約總價款為新台幣三百一十一萬元整，總計被告已給付新台幣六十二萬二
        千元整，按漢口街契約工程目前之進度，二台貨抵工地，原告雖已安裝二部
        昇降梯，惟上開二昇降梯之運抵工地，及其安裝組合皆未依約經被告通知，
        配合被告工程進度於被告工地建物興建完成且垃圾清運完畢後為之，致被告
        日後施工諸多不便，更未經工務局驗收合格，是原告向被告請求給付第二期
        貨抵工地及第三期車廂組合款第四期貨款及車廂組合完妥與甲方驗收合格款
        ，自無理由。另查原告既違約提前安裝在先，原告自無權違約請求被告提前
        付款，是以，被告未提前付款自無違約可言，原告亦不得因被告未配合其提
        前施工付款而構成違約。
      2.末查本件被告業已給付被告總計新台幣六十二萬二千元，餘款僅餘新台幣二
        百四十八萬八千元整，縱認被告應給付餘款，原告請求被告依約給付二百七
        十二萬八千元，依約亦顯逾兩造約定總價款，依法無據。
  十二、就本件工程名稱曹李氏二照、三峽民生大街所簽訂安裝昇降梯之承攬契約，
        查被告已依法向原告為解約之意思表示（參被證五），是原告爰據已解除之
        契約主張被告應給付工程款既屬無理由分述如后：
      (一)查兩造當事人就工程名稱曹李氏二照，三峽民生大街等所簽訂之安裝昇降梯
        之承攬契約，因雙方工程進度無法配合，更甚者原告於未完工前即訴請被告
        給付價款，兩造經多次協調均未能達成共識，原告更進而全面停工，造成被
        告工地等重大損失，經被告於民國八十九年十一月廿一日函請原告復工，待
        原告完成工程進度，被告既履約付款以止訟爭，惟原告仍置之不理，是被告
        望原告遲不復工復於八十九年十一月廿九日發函通知原告解約之意思表示，
        並函請原告於解約後五日內自動拆回已運抵工地之工程材料及安裝之部分。
        嗣原告仍遲遲未有任何履約復工之舉動，是原告顯無履約之誠意，是為此被
        告特於八十九年十二月十四日再復函通知原告為解除契約，並函請原告拆回
        已運抵工地之工程材料及安裝之部分（被證五）。承此，就曹李氏二照、三
        峽民生大街等所簽訂之安裝昇降梯之承攬契約，既經被告依法函知原告復工
        以止訟爭，惟原告遲未有復工之舉動，而經被告解約，是上開二契約既經被
        告依民法第二二九條、第二三一條、第二五四條、第二五八條、第二五九條
        等規定向原告為解除系爭契約之意思表示，觀其契約經解除之法律效果，當
        事人雙方互負回復原狀之義務，是原告爰據已解除之契約主張被告應給付工
        程款既屬無理由。
      (二)退萬步言，縱認曹李氏二照、三峽民生大街之承攬契約尚未經解除，或其解
        除不生效力，惟按其兩造契約所載，原告之請求被告給付停止條件未成就之
        各期貨款，亦屬無據，其理如后：
        1.就曹李氏二照契約部分：
          本約總價為新台幣二千六百萬元整，被告總計已給付第一期款訂金新台幣
          五十二萬元整，另參被證三顯示曹李氏二照二部昇降機之工程進度為一號
          機車廂雖貨抵工地，惟非依約經被告通知既經送抵工地，又查一號機之機
          房控制箱內主機ＩＣ板，電梯車廂內裝、各屬控制面版皆未安裝此情事，
          亦為原告於  鈞院審理時當庭自認不諱，是以，原告違約在先未配合被告
          工程進度，依被告通知時間送貨安裝而自行提前送貨安裝，且未安裝完畢
          ，則第二期貨抵工地款自無須因原告違約提前安裝，而因而須提前付款，
          而第三期安裝完全款之付款因尚未安裝完成亦無付款必要，是以，被告僅
          應給付第一期款即簽約訂金新台幣五十二萬元，惟另一台車廂（二號機）
          兩造已同意解約，是以，原告尚應退回前被告已付簽約訂金之一半即一台
          車廂之簽約訂金二十六萬元。綜上原告違約在先，又逕訴請被告給付一至
          四期貨款，於法無據，茲不贅言。
        2.就三峽民生大街契約部分：
          查本約總價款為新台幣六百萬元整，被告總計已給付第一期訂金款新台幣
          一百二十萬元整。而三峽民生大街之安裝四部昇降梯工程進度（參被證三
          所載）為四台車廂已抵工地，惟該四台車廂原告違約未配合被告工程進度
          依被告通知時間，即逕行運送提前安裝，又查其一號機、四號機二台車廂
          之機房控制箱、主機ＩＣ板、內裝、各層控制面版皆未安裝完妥，上開情
          事亦為原告於  鈞院審理時當庭稱係因價格昂貴，惟恐失竊，故尚未先行
          運抵工地及按裝自認在案，另二號、三號則完全未安裝。承此，一、四號
          機既未安裝完成，遑論經驗收合格。是以，本件被告業已給付新台幣一百
          二十萬元整第一期簽約訂金，所餘第二、三、四期款貨抵工地安裝完成及
          驗收完成其停止條件皆尚未成就，被告依約尚無給付義務。
  十三、綜上所述，原告既未履約配合被告工程進度通知，逕行提前將昇降梯運抵工
        地，已違第二期貨款給付之條件，且其已運抵工地之昇降梯，就其重要機件
        亦未全部運抵，且未安裝完成，亦不符合第三期安裝完成貨款之給付條件，
        更未驗收亦無給付第四期驗收款可言，事理至明。
  十四、退萬步言，縱係原告就已安裝完工之部分為請求，惟另就系爭契約第四期款
        所載：「車廂組合完妥與甲方驗收合格付百分之十」，其上揭之「驗收」，
        非如原告謂單純由被告檢查無誤既謂驗收合格，觀諸理由如后：
      (一)按建築法第七條所載：「本法所稱雜項工作物，為‧‧‧昇降設備‧‧‧等
        工程」，同法第十條：「本法所稱建築物設備為‧‧‧昇降‧‧‧等設備。
        」，第廿五條：「建築物非經主管建築機關之審查許可並發給執照，不得擅
        自建造或使用或拆除。」、第廿八條：「建築執照分列四種：一建造執照，
        二雜項執照，三使用執照，四拆除執照。」、第卅五條：「就審查雜項執照
        如不合本法規定者，依第卅六條之規定經逾期或復審仍不合規定者，得將該
        申請案件予以註銷。」另第卅四條並規定：「‧‧‧由建築師或建築師及專
        業工業技師依本法規定簽證負責。對於特殊結構或設備之建築物並得委託或
        指定具有該項學識及經驗之專家或機關、團體為之。」（參被證四），合先
        明。
      (二)又按建築物昇降設備管理辦法第十三條所載：「昇降設備安裝完成後，非經
        竣工檢查合格，不得使用。」同條第二項明載：「前項竣工檢查，主管機關
        應於核發建築物或雜項工作物使用執照時併同辦理，或指定檢查機構為之。
        經檢查通過者，由主管機關核發昇降設備使用許可證，‧‧‧。」、第十四
        條第二項：「專業廠商從事昇降設備之安裝前，應備妥相關資料圖說送請昇
        降設備所在地之主管機關備查。」（參被證四），並予敘明。
      (三)據前揭說明，得知依建築法規：昇降設備列屬雜項工作物及建築物設備，又
        依建築物昇降設備管理辦法（下稱建管辦法）之規定，昇降設備之竣工檢查
        須與核發建築物使用執照及雜項工作物使用執照併同辦理，如昇降設備未通
        過檢查（即驗收），建商即無法取得昇降設備使用許可證，更致使建商無法
        取得建物使用執照，是以，依前揭法令規定建築工程完工申請使用執照時，
        月關電梯部份須附具必要文證件之一，即「中華民國昇降機協會」發給之昇
        降機安全合格證明書，而此項證明書係依規定由電梯製造商檢具該等電梯構
        造規格圖說，及按裝位置平面圖，先由承辦建築師認證用章後，再由電梯製
        造商持之向中華民國昇降機協會申請檢驗，經該協會派員員會同建築師現場
        檢驗合格始能發給昇降機安全合格證明書，電梯製造商再將之先交付建商，
        建商始可以之申請使用執照，再者，建商持上開安全合格證明書申請使用執
        照經核可後，被告始能申請接用正式用電系爭電梯始能作電梯試車，進行驗
        收、現系爭工程電梯訖今連按裝尚且未臻全部完成，更未獲頒安全合格證明
        書，建物自無法領得使用執照，更無可能接用正式用電，被告如何進行電梯
        試車檢查，遑論驗收，退而言之，縱使被告自願先行驗收，惟日後若上開電
        梯未能經中華民國昇降機協會檢查合格發給合格使用證明，被告豈非須自負
        其未能通過工務機關驗收之責，此實違反經驗論理法則，承此，原告要求被
        告支付驗收尾款，顯為無據，比對被告前於（八十八年間）青雲廣場購用九
        台電梯亦係依上開程序由工務局驗收完成始支付驗收尾款，上揭說明，如原
        告有所爭議，可傳翁清源建築師為證。
      (四)復查原告係一販售安裝電梯之專業廠商，對此法律上驗收程序，理當比被告
        更清楚明瞭，又被告亦係一行之有年之建設公司，是雙方工資發包承攬單上
        所第四期停止條件：「甲方（驗收）合格」，當係指由工務局、專業鑑定機
        關中華民國昇降機會，並經專業人士即建築師等驗收合格，並取得建物使用
        執照及雜項工作物使用執照後，始謂驗收合格。概依商業習慣、經驗法則、
        社會通俗觀念，無建商願令電梯業者，逕行安裝電梯並僅由建商自行憑非專
        業性眼光檢查，既謂已完成驗收，反而由建商自行負擔工務局指定專業機關
        驗收不合格，無法取得昇降設備使用許可證，甚至無法取得建物使用執照及
        雜項工作物使用執照之風險，是按被告及原告皆係經驗豐富之廠商，且合作
        多年，依當事人之合意，雙方契約中所載之待甲方「驗收」始付第四期貨款
        之停止條件當如上揭所載，法理至明。
  十五、末查依本件系爭青雲廣場之工資（建材）發包承攬單（上證三）所載其完工
        期限、開工日期、付款方法條件皆與本件民生大街、曹李氏二照、漢口街承
        攬單所載條件相同，而按青雲廣場付款紀錄表所示八十九年元月十八日給付
        電梯尾款一百三十六萬二千元，並參照台北縣政府工務局使用執照八十六土
        使字第九九三號及八十七年土使字第五四六號所示青雲廣場之核發使用執照
        日期分別為民國八十六年、八十七年均於被告給付第四期款八十九年一月十
        八日之前，即明上開工程尾款之給付應先經台北縣政府工務局等相關專業單
        位人員驗收合格並核發使用執照後為之，灼然至明。承此，本件民生大街、
        曹李氏二照已安裝完成部分之工程既尚未經台北縣政府工務局為依建築物昇
        降設備管理辦法之規定，指定專業機關驗收合格核發使用執照前，原告逕行
        請求被告給付第四期停止條件尚未成就之驗收尾款，顯無理由，事證至明。
  十六、按昇降機買賣合約書六交貨期限規定：「‧‧‧乙方於接獲甲方確認圖面後
        廿四個月製造完成，並於第一、二期款全額領到現款後配合甲方之需要日期
        ，將貨品運抵工地。」查本工程現四部電梯雖均已安裝完成，惟上開昇降梯
        之運抵工地，及其安裝組合皆係原告為求早日請款而違約逕自提早為之，並
        非依約經被告於被告「需要日期」通知運送，亦未配合被告工程進度於被告
        工地建物興建完成且垃圾清運完畢後始安裝，致使被告現場現今施工尚未完
        成而電梯已安裝而造成諸多不便，是原告向被告請求給付第二期貨抵工地及
        第三期車廂組合款第四期貨款及車廂組合完妥與甲方驗收合格款，自無理由
        。承此，原告既違約提前安裝在先，原告自無權請求被告提前付款，是以，
        被告未提前付款自無違約可言，原告亦不得因被告未配合其提前施工付款而
        構成違約。
  十七、按昇降機買賣合約書七特約3.規定：「若甲方要求分批出貨時，得依單價分
        批計價付款。」查本件兩造所簽立之曹李氏二照及民生大街昇降梯買賣契約
        ，係分別買受二部及四部昇降梯，且均係以總價為買賣，觀曹李氏二照之工
        程進度為現僅一號機車廂貨抵工地而民生大街之工程進度則僅一、四號機進
        場，均非全部進場，且均非依約經被告通知分批出貨，原告即逕自分批送抵
        工地，如前所述，原告依兩造所簽立之買賣合約書六交貨期限規定，自不得
        請求被告分批計價提前給付部分價款，又查一號機之機房控制箱內主機ＩＣ
        板，電梯車廂內裝、金屬控制面版皆未安裝此情事，亦為原告於  鈞院審理
        時當庭自認因ＩＣ板一片價值高達十餘萬元，於驗收點交前，恐失竊受損，
        是以，原告依工程慣例，均於試車驗收當天始帶現場當場安裝，是以，原
        告既違約在先未配合被告工程進度，依被告通知時間送貨安裝而自行提前送
        貨安裝，且亦未將貨物全部送抵，又未安裝完畢，則第二期貨抵工地款自無
        須因原告違約提前安裝，因而須提前付款，而第三期安裝完全款之付款亦因
        尚未安裝完成亦無付款必要，甚且，原告既未依約將曹李氏二照及民生大街
        工地之全部昇降梯完全送抵安裝，且非依被告要求分批出貨，原告自無權請
        求被告依訂約單價分批計價預先支付部分價款，法理至明。又依昇降機安裝
        工程合約書六驗收規定：「乙方接獲甲方已供應電源書面通知時，應即排定
        日期負責試車完成後通知甲方會同辦理驗收」、七售後服務規定「乙方於完
        工交車並取得中華民國升降設備安全協會合格證之日起，負責十二個月免費
        保養。」，並據原告於九十年四月廿六日以台北四四支局一○○○四四郵局
        第二七四二號存證信函所（被證六）回覆被告於九十年一月十五日以九○瑞
        國字一○九第號催告其配合完工（關於翡翠三峽工地）並交付中華民國昇降
        設備安全協會合各證書之律師函（被證七）所載內容，亦確係通知被告配合
        提供申請上開證書之相關證件並配合用印，承此即明原告確有於工程完工驗
        收前交付上開證書之義務，且本件系爭昇降梯究應何時驗收，依前揭安裝工
        程合約六驗收規定，亦應依被告通知為之，非原告所得自行訂定並催告被告
        配合，承此，原告至今既尚未就本件系爭上開漢口街、曹李氏二照及民生大
        街申請取得昇降梯合格證書，顯見原告尚未完工，則被告自無通知原告會同
        驗收及遲延違約可能，併此說明。
參、證據：提出下列文件為證。
    被證一：青雲廣場、漢口街、三峽民生大街、曹李氏二照之工資（建材）發包承
            攬單及付款記錄表影本各乙份。
    被證二：基隆市暖暖區之工資（建材）發包承攬單及付款記錄表影本一份。
    被證三：工程進度表及照片乙份。
    被證四：建築法規、建築物昇降設備管理辦法影本乙份。
    被證五：開瑞法律事務所八十九瑞國字第一一一○號、第一一一三號、第一二○
            九號律師函影本各乙份。
    理      由
一、原告起訴主張：兩造間於民國八十三年間就漢口街工地，於八十五年間就民生大
    街與曹李氏二照即土城中正路工地，成立升降梯買賣、安裝合約，由原告出售並
    安裝上開工地之升降梯。其中，（一）、關於漢口街工地第一組升降梯業已安裝
    完妥，等待驗收；第二組升降梯業已完工驗收。（二）、關於民生大街共四組升
    降梯均已貨抵工地，惟尚未安裝完成。（三）、關於曹李氏二照工地第一組電梯
    業已貨抵工地，第二組電梯遭被告拒絕將貨運抵工地。以上工地，被告均僅給付
    定金，其餘價款並未如期給付，依兩造所簽買賣合約第七條第二項約定，原告得
    請求被告將尚未給付總價款一次付清。聲明：被告應給付原告新台幣玖佰陸拾萬
    捌仟元及自起訴書狀繕本送達之翌日即民國八十九年八月二十八日起至清償日止
    ，按年息百分之五計算之利息。並願擔保，准宣告假執行。
二、被告則以兩造所簽契約，因原告給付遲延，業經被告催告並解除契約；原告已安
    裝完成者，須取得使用執照後始能驗收；原告未配合工程進度，提前將升降梯運
    抵工地，已違第二期貨款給付之條件，且其已運抵工地之升降梯，其重要機件亦
    未全部運抵，且未安裝完成，亦不符合第三期安裝完成貨款之給付條件，未驗收
    ，亦無給付第四期貨款可言，原告無權請求給付等語資為抗辯。聲明駁回原告之
    訴。如受不利之判決，願供擔保免為假執行。
三、原告主張：兩造間於民國八十三年間就漢口街工地，於八十五年間就民生大街與
    曹李氏二照即土城中正路工地，成立升降梯買賣、安裝合約，由原告出售並安裝
    上開工地之升降梯乙節，為兩造所不爭，且有升降梯買賣合約書、升降梯安裝工
    程合約書及工資建材發召承攬單可稽（詳本院卷第十四頁至第三十三頁）。按契
    約自由之原則下，當事人所訂立之契約，並不以法定之典型契約為限，其因契約
    內含有多種契約之實質而構成混合契約或多種契約相互結合成為聯結契約之情形
    亦所多有（最高法院八十年台上字第二二七六號裁判參照）。其契約之性質如何
    ，應依其契約之內容而定，不能一概而論。混合契約係以二個以上有名契約應有
    之內容合併為其內容之單一契約，兩者有不可分割之關係；此與契約之聯立，係
    為數個契約便宜上互相結合，兩者並無不可分割之關係，有顯著之區別（最高法
    院七十七年台上字第一二八六號裁判參照）。查本件兩造所簽上述三個契約書，
    升降梯買賣合約書與升降梯安裝工程合約書，係分別訂立，顯見當事人契約時之
    本意，係將升降梯買賣與安裝分別成立不同之契約。至於工資建材發包承攬單雖
    將上開兩契約之價款之合，列為總價款，並約定分期給付價款之辦法（參考本院
    卷第二十八頁與第三十二頁），惟此僅就分期給付價款之方法予以約定，並未變
    更升降梯買賣合約書與升降梯安裝工程合約書係個別契約之性質，因此，就兩造
    間之升降梯買賣合約書與升降梯安裝工程合約書之權利義務，應分別觀察。其次
    ，就上開升降梯買賣合約書與工資建材發包承攬單之內容觀之，工資建材發包承
    攬單雖將升降梯買賣合約書所約定分三期給付貨款，變更為分四期給付貨款，惟
    升降梯買賣合約書第七條第二項約定，被告未能依分期付款辦法付款時，原告得
    請求總價一次付清乙節，並未變更，是以如被告未依分期付款辦法付款時，原告
    即得依升降梯買賣合約書第七條第二項約定，請求給付升降梯買賣之總價款無疑
    。至於升降梯安裝工程合約書，並未有如升降梯買賣合約書第七條第二項之約定
    ，且兩個契約並非不可分，則原告依升降梯買賣合約書第七條第二項約定，請求
    被告給付升降梯安裝工程合約書約定之價款，即無理由。
四、次查，兩造所簽工資建材發包承攬單付款辦法，約定付款辦法為：一、簽約訂金
    百分之二十；二、貨抵工地百分之五十；三、車廂組合完成百分之二十；通過安
    全檢查並經甲方驗收合格百分之十（詳本院卷第三十二頁）。本件原告起訴請求
    給付款項之升降梯，除曹李氏二照工地一組電梯尚未運抵工地外，其餘均已運抵
    工地乙節，為兩造所不爭（漢口街工地，詳本院卷第二四二頁反面、第二五二頁
    ；民生大街工地詳本院卷第一八四、二四三、二四六、二五六、二五七頁；曹李
    氏二照工地詳本院卷第一八三、二四一、二四三、二四六、二五五頁；另詳被證
    三）。則依工資建材發包承攬單所訂付款辦法，被告至少應給付第二期款即貨抵
    工地款即總價百分之五十。惟被告並未給付乙節，為兩造所不爭。從而，依兩造
    所簽升降梯買賣合約書第七條第二項約定，原告即有權請求被告給付升降梯買賣
    合約書所約定之總價款。被告辯稱未經驗收不得請求給付貨款等語，委無足取。
（一）、關於漢口街工地，買賣與安裝之總價為三一一萬元，被告已付六二二○○○
        元，餘款0000000元乙節，為兩造所不爭。原告主張有追加工程乙節
        ，雖經被告否認。惟原告業已提出經兩造簽章之追加工程估價單為憑（詳本
        院卷第一九六頁），該估價單載明「電梯追加二人份工程，原為八人份變更
        為十人份」「本估價單視同合約之一部分」。從而，原告主張漢口街工地，
        連同追加部分之工程款二十四萬元，安裝與買賣之餘款共計二、七二八、○
        ○○元乙節，堪信為真實。扣除升降梯安裝工程合約價款三一一、○○○元
        ，原告得向被告請求二、四一七、○○○元。
（二）、關於民生大街工地，買賣與安裝之總價為六○○萬元，被告已付一二○萬元
        ，餘款四八○萬元乙節，為兩造所不爭。扣除升降梯安裝工程合約價款六○
        萬元，原告得向被告請求四、二○○、○○○元。
（三）、關於曹李氏二照工地，買賣與安裝之總價為二六○萬元，被告已付五二萬元
        ，餘款二○八萬元乙節，為兩造所不爭。扣除升降梯安裝工程合約價款二六
        萬元，餘款一、八二○、○○○元。惟曹李氏二照工地有二部升降梯，其中
        一部已運抵工地，另一部升降梯尚未到工地。原告主張尚未運抵工地之升降
        梯業已製作完成，被告不讓原告運抵工地乙節（詳本院卷第一八三、二四一
        、二四三頁），為被告所不爭。被告對於原告所提出之給付，拒絕受領，為
        受領遲延。惟受領遲延並不免除原告原有之運抵工地之義務，原告既未將該
        升降梯運抵工地，即不得請求運抵工地之貨款；又曹李氏二照工地二部升降
        梯之買賣，升降梯買賣合約書第三條之約定，單價各為一百一十七萬元，係
        分別計價，並非不可分，則被告未給付該運抵工地之貨款，原告亦不得依升
        降梯買賣合約書第七條約定請求給付總價款。被告就曹李氏二照工地之二部
        升降梯已給付訂金五十二萬元，依比例，每部升降梯之訂金為二十六萬元。
        是以，就曹李氏二照工地，原告僅得請求其中一部已運抵工地之升降梯之未
        付總價款即九十一萬元。就未運抵工地之升降梯，被告雖以兩造就此升降梯
        已合意解除等語置辯，惟已經原告否認，被告並未就合意解除乙節舉證，舉
        證責任尚有未盡。
（四）、至於升降梯安裝工程合約書，並未有如升降梯買賣合約書第七條第二項之約
        定，且兩個契約並非不可分，已如前述。則原告依升降梯買賣合約書第七條
        第二項約定，請求被告給付升降梯安裝工程合約書約定之價款，即無理由，
        應予駁回。是以，原告依兩造間之契約關係，請求被告給付八、四三七、○
        ○○元，為有理由，應予准許（0000000+0000000+910000=0000000）。逾此
        部分，為無理由，應予駁回。
五、被告主張因原告給付遲延，被告業已解除兩造間之契約等語，業經原告否認，原
    告主張被告有先給付貨款義務，被告未給付貨款，原告依民法第二百六十四條拒
    絕給付，且原告係因被告之指示而暫緩安裝，被告之催告僅定五日內完工，並不
    相當等語。按兩造就升降梯之買賣標的物交付與安裝時期並未約定，則原告所負
    交付買賣標的物與安裝之義務，為不定期債務，應於經被告催告而未為給付，始
    自催告時起負遲延責任，於遲延給付後，再經被告定相當期限催告其履行，如於
    期限內不履行時，被告始得解除契約，此觀民法第二百二十九條第二項、第二百
    五十四條之規定甚明。查被告於八十九年十一月十一日委託律師，催告原告就升
    降梯承攬契約未完工部分於五日內依約安裝完成，隨即於同年月二十九日及同年
    十二月十四日發函解除契約乙節，有開瑞法律事務所八十九瑞國字第一一一○號
    、第一一一三號、第一二○九號律師函參紙可參。惟本件既屬不定期債務，應經
    被告第一次催告而未為給付，始自催告時起負遲延責任，於遲延給付後，再經被
    告第二次定相當期限催告原告履行，如於期限內不履行時，被告始得解除契約。
    被告之催告解除契約，核與民法第二百二十九條第二項、第二百五十四條之規定
    不符，不生解除契約效力至為灼然。
六、綜上所述，原告依兩造間之契約關係，請求被告給付七、五二七、○○○元，為
    有理由，應予准許。逾此部分，為無理由，應予駁回。兩造陳明願供擔保，聲請
    宣告假執行或免為假執行，經核原告勝訴部分，合於法律規定，爰分別酌定相當
    之擔保金額宣告之；原告其餘假執行之聲請，因訴之駁回而失所依據，不予准許
    。
七、訴訟費用負擔之依據：民事訴訟法第七十九條但書。
中      華      民      國       九十       年    十二    月    十九    日
                              民事第五庭法    官  賴  泱  樺
右為正本係照原本作成。
如對本判決上訴，須於判決送達後廿日內向本院提出上訴狀。
中      華      民      國       九十       年    十二    月    廿五    日
                                        書 記 官  孫  捷  音


司法院資訊處製作；財團法人民間司法改革基金會備份。
